臺北高等行政法院判決
                                      100年度訴字第221號
                                   100年5 月19日辯論終結
原      告　林明煌
被      告　財團法人中華民國私立學校教職員退休撫卹離職資
　　　　　　遣儲金管理委員會
代　表　人　陳璽安（董事長）
訴訟代理人　楊思勤　律師
複代理人    林達傑  律師
上列當事人間年資事件，原告不服教育部中華民國99年12月2 日
臺訴字第0990185455A 號訴願決定，提起行政訴訟，本院判決如
下：
    主  文
原告之訴駁回。
訴訟費用由原告負擔。
　　事實及理由
甲、程序方面:
    原告原係私立萬能科技大學（以下簡稱萬能科大）教師，以
    年滿60歲，申請自願退休，經被告於民國（下同）99年7 月
    15日以（99）退字第0722號函核定原告自99年8 月1 日退休
    生效，退休年資0 年，退休金新臺幣（下同）0 元，並於備
    註欄敘明原告前於99年1 月1 日私立學校教職員儲金制（以
    下簡稱儲金制）施行前服務年資為7 年11個月，惟原告於92
    年2 月1 日自國立臺北大學（以下簡稱臺北大學）退休時，
    經採計退休年資31年1 個月，已達最高標準，爰不再發給退
    休金；儲金制施行後年資為7 個月，將由中國信託商業銀行
    直接撥入原告之帳戶。原告以99年8 月23日申復書致被告，
    略以依原告於99年7 月26日從萬能科大人事室所接悉被告（
    99）退字第0722號核定退休函辦理。被告核定原告99年8 月
    1 日生效之退休基數為0 個基數，不再發給退休金，顯係不
    當違法，爰依法提起申復云云( 見原處分卷第25頁) ，核其
    內容實質上係針對被告99年7 月15日（99）退字第0722號核
    定退休函不服，所提起之救濟程序，自應認其訴願效力及於
    該處分，且為被告所是認( 見本院卷第60頁筆錄) ，而應許
    原告對之提起行政爭訟及行政訴訟，以資救濟，合先敘明。
乙、實體方面:
一、事實概要：
    原告原係萬能科大教師，以年滿60歲，申請自願退休，經被
    告於99年7 月15日以（99）退字第0722號函核定原告自99年
    8 月1 日退休生效，退休年資0 年，退休金0 元，並於備註
    欄敘明原告前於99年1 月1 日儲金制施行前服務年資為7 年
    11個月，惟原告於92年2 月1 日自臺北大學退休時，經採計
    退休年資31年1 個月，已達最高標準，爰不再發給退休金；
    儲金制施行後年資為7 個月，將由中國信託商業銀行直接撥
    入原告之帳戶。原告以學校法人及其所屬私立學校教職員退
    休撫卹離職資遣條例（以下簡稱私校教職員退撫條例）第12
    條第1 項所稱教職員於該條例施行前、後任職年資應合併計
    算，係指教師與職員之任職年資，不含公務人員之任職年資
    ，此觀之公私立學校校長、教師相互轉任併計年資辦理退休
    、撫卹、資遣作業注意事項（以下簡稱注意事項）第10點自
    明，其自臺北大學退休時經採計退休年資31年1 個月，其中
    教師年資僅2 年，其餘29年1 個月為公務人員年資，該段公
    務人員年資不應併計教師年資，被告以其前次退休經採計退
    休年資已達最高標準，不發給退休金，顯屬不當云云，向被
    告提出申復，經被告以99年8 月26日（99）儲基字第0271號
    函復，略以原告於91年2 月1 日在公立學校退休時，採計公
    校年資31年1 個月（含公務人員年資），已達最高基數，91
    年2 月1 日再任私立學校教師重行退休時，依私立學校法第
    63條第3 項及注意事項第10點規定，不再發給退休金，亦無
    差額可補（下稱原處分）。原告不服，提起訴願，亦遭決定
    駁回，遂向本院提起行政訴訟。
二、本件原告主張：
  (一)本案系爭標的，在於：「公務人員」年資依法不應併計在教
    師之退休年資，而教育部以「訴願人前次（91年2 月）退休
    時，本部依其於教職員退休事實表所填載自63年1 月至92年
    l 月（係教育部誤植，應為91年2 月）之任職機關、職稱、
    起迄日期，核定退休年資31年1 個月，訴願人並未表示不服
    」。意謂原告當時有主張是否將公務人員年資及教師年資併
    計之選擇權而未主張，惟當時原告並不知有主張是否併計之
    選擇權，原服務學校臺北大學亦未告知，而核定之上級機關
    教育部不但未告知，且亦未退回臺北大學究明原申請退休人
    （即原告）是否主張併計？教育部應有告知之義務而未告知
    ，難辭應告知而未告知之咎，合先敘明。
  (二)查私校教職員退撫條例第12條雖規定「教、職員」於本條例
    施行前、後任職年資應合併計算，惟此規定係指公私立學校
    之「教師」與「職員」年資之合併而言，並不包含「公務人
    員」在內，此在公私立學校校長、教師相互轉任併計年資辦
    理退休、撫卹、資遺作業注意事項第10條已有載明；且在退
    休審核作業相關之規定與說明（三）服務年資之採計第2 項
    「例外」事項8 ，亦有明載：國外學校、公務員、政府機關
    之服務年資目前仍不予採計，即原告在臺北大學退休時的年
    資29年1 個月的公務員年資依法是不能採計的；而被告竟以
    ：1.依「私立學校法」第66條第3 項規定：「退休後再任公
    私立學校校長、教師，於重行退休或辦理撫卹時，以前退休
    之年資所計給之基數應合併計算，並以不超過儲金制建立前
    公私立學校校長、教師應計給之最高基數為限。」2.又依注
    意事項第10項規定：「公立學校教師退休後於85年10月4 日
    以後再任私立學校，毋庸繳回退休給與，自再任之月起年資
    重新計算，於重行退休時，連同以前退休年資所核給之基數
    應合併計算，以不超過所定各該最高標準為限，以前退休基
    數以（係已之誤）達最高標準者不再發給，未達最高標準者
    ，補足其差額。」3.查台端91年2 月1 日於公立學校退休時
    ，公校年資巳採計31年1 個月（已含公務人員年資），並已
    達最高基數，91年2 月1 日再任私立學校重行退休時，依上
    開規定不再發給亦無差額可補等諸理由回覆（駁回），不再
    核給退休基數，發給退休金，係屬違法處分，致損害原告權
    益至鉅。
  (三)原告91年2 月1 日於臺北大學退休時，雖年資有31年1 個月
    ，但擔任教師的年資僅有2 年，因為臺北大學係於89年2 月
    1 日始成立（可向教育部高教司查詢），換言之，在89年2
    月1 日以前原告係擔任「公務人員」，亦即有29年1 個月的
    年資為「公務人員」年資。
  (四)至教育部所稱：「訴願人前次（91年2 月）退休時，本部依
    其於教職員退休事實表所填載自63年1 月至92年l 月（係教
    育部誤植，應為91年2 月）之任職機關、職稱、起訖日期，
    核定退休年資31年1 個月，訴願人並未表示不服，儲金管理
    會據以認定訴願人前次（91年2 月）退休之退休年資，核屬
    有據，尚難於本次退休時主張公務人員年資不應併計教師年
    資，所訴不足採，…」云云，而予以駁回訴願，殊難令人信
    服。因為依據教育部前揭所稱「訴願人於前次（91年2 月）
    退休時並未表示不服核定」，即意謂當時原告有主張是否將
    公務人員年資與教師年資併計之選擇權而未主張，惟原告並
    非辦理人事業務之專業人員，故當時並不知有主張是否併計
    之選擇權，原服務之學校臺北大學亦未告知，而最終核定退
    休之主管機關教育部非但未退回臺北大學究明原告是否主張
    併計或不併計，且亦未告知，難卸應告知而未告知之責，此
    種推卸責任之駁回決定，損害原告權益甚鉅，違法失職，難
    辭其咎。
  (五)綜上論結，被告所核定原告之退休基數係將原告29年1 個月
    之「公務人員」年資併入公私立學校教師年資計算，而逕行
    認定已達最高基數，不再核發退休金，顯係違法之處分，而
    教育部有應告知當事人主張是否合併計算教師與公務人員年
    資之選擇權的義務而未告知，難辭其咎，更有瀆職之嫌，違
    法失職，損害原告權益，爰依法提起行政訴訟。
  (六)綜上所述，原處分( 含99退722 號函原核定) 及訴願決定均
    有違誤之處，為此，原告提起本件行政訴訟，並聲明求為判
    決：訴願決定及原處分( 含99退722 號函原核定) 均撤銷。
    被告應做成核定原告退休基數為10年6 個月之處分。訴訟費
    用由被告負擔。
三、被告則以：
  (一)程序部分：
    1.查原告起訴時，係主張「本案系爭標的在於：『公務人員
      』年資依法不應併計在教師之退休年資，而教育部以『本
      人於前次（91年2 月）退休時，其依本人於教職員退休事
      實表所填載自63年1 月至91年2 月之任職機關、職稱、起
      訖日期，核定退休年資31年1 個月，本人並未表示不服。
      』…教育部應有告知之義務而未告知，難辭應告知而未告
      知之咎。…」（起訴狀理由欄第一項）。
　　2.是本件原告所主張之訴訟標的，究係針對教育部對原告前
      次申請退休時，於91年2 月所作成之核定年資處分，或原
      告於99年7 月31日再次申請退休時，由被告依據現行法令
      及教育部釋示所核定之退休年資之處分，已嫌混淆。且上
      開教育部所為核定處分應已經合法確定，原告以之為訴訟
      標的，自非合法。
  (二)實體部分：
　　1.按96年12月18日修正前私立學校法第66條第3 項：「退休
      後再任公私立學校校長、教師，於重行退休或辦理撫卹時
      ，以前退休之年資所計給之基數應合併計算，並以不超過
      儲金制建立前公私立學校校長、教師應計給之最高基數為
      限。」私校教職員退撫條例第12條第4 項：「本條例施行
      前任職年資併計標準，其退休金、撫卹金、資遣給與基數
      內涵及核計最高基數，依本條例施行前原私立學校教職員
      退休、撫卹、資遣規定辦理。」該條例施行細則第21條第
      3 項：「本條例第12條第4 項所定核計最高基數，以總數
      61個基數為限。」且依據教育部99年7 月7 日台人（三）
      字第0990110957號書函釋示：「二、…公立學校教師退休
      再任私立學校，其於私立學校辦理重行退休時，所領取私
      立學校儲金施行前之退休基數，連同原已領取公立學校之
      退休金基數，應合併計算，並不得超過私立學校儲金制建
      立前應計給之最高基數（30年）。又其上開已領取公立學
      校之退休金基數，係包含依規定得採計為退休年資之各項
      公職年資。」
    2.經查原告於91年2 月1 日自臺北大學辦理退休之際，已經
      教育部以91年1 月4 日台（90）人（三）字第90178311號
      函核定85年2 月1 日教職員退休撫卹新制施行前年資24年
      ，給予月薪額百分之84之月退休金，施行後年資7 年1 個
      月，給予基數百分之15之月退休金。原告並無異言。
    3.再按前揭注意事項第10條：「公私立學校校長、教師退休
      、資遣後於85年10月4 日以後再任公私學校校長、教師時
      ，無庸繳回已領之退休資遣給與，自再任之月起，年資重
      新計算，於重行退休、資遣或辦理撫卹時，連同以前退休
      資遣年資所核給之基數應合併計算，以不超過所定各該最
      高標準為限，以前退休資遣基數已達最高標準者不再發給
      ，未達最高標準，補足其差額。」從而，被告於原告再次
      申請退休之際，依照上開法令規定及教育部釋示，認定原
      告退休年資為「0 」年，不再發給退休金，自無任何違誤
      。
  (三)綜上論述，原處分及訴願決定並無違誤等語，資為抗辯。並
    聲明求為判決駁回原告之訴、訴訟費用由原告負擔。
四、上開事實概要欄所述之事實，除後列之爭點事項外，其餘為
    兩造所不爭執，並有原處分書、教育部91年1 月4 日台（90
    ）人（三）字第90178311號函、教育部核發學校教職員退休
    金計算單、被告99年7 月15日（99）退字第0722號函、私立
    學校教職員工退休金計算單、教育部99年7 月7 日台人（三
    ）字第0990110957號書函、私立學校教職員工履歷表、萬能
    科大99年4 月28日萬人字第0990000452號函、教職員工基本
    資料、退休檢查表、萬能科大教職員退休事實表、戶口名簿
    、退伍令、國立中興大學臺北夜間部畢業證書、私立中國文
    化大學碩士學位證書、私立中國文化大學博士學位證書、講
    師證書、副教授證書、臺北大學教職員離職證書、萬能科大
    離職（服務）證明書、萬能技術學院聘書、萬能科大聘書、
    萬能科大教職員工成績考核教師年資加薪（俸）通知書、萬
    能科大97學年度教職員工成績核（晉薪）清冊、萬能科大基
    本及異動資料、公教人員保險被保險人請領養老給付選擇書
    、臺北大學90年12月11日90北大人字第8712號函、教職員退
    休（職）事實表等件分別附原處分卷、訴願卷及本院卷可稽
    ，為可確認之事實。
五、歸納兩造上述之主張，本件爭執之重點在於：被告以原告前
    於99年1 月1 日儲金制施行前服務年資為7 年11個月，惟原
    告於92年2 月1 日自臺北大學退休時，經採計退休年資31年
    1 個月，已達最高標準，爰不再發給退休金，核定原告自99
    年8 月1 日退休生效，退休年資0 年，退休金0 元，是否適
    法?本院判斷如下：
  (一)按私立學校法第66條第3 項規定：「退休後再任公私立學校
    校長、教師，於重行退休或辦理撫卹時，以前退休之年資所
    計給之基數應合併計算，並以不超過儲金制建立前公私立學
    校校長、教師應計給之最高基數為限。」次按學校法人及其
    所屬私立學校教職員退休撫卹離職資遣條例第4 條第2 項規
    定：「中央主管機關應會同有關機關輔導私立學校、學校法
    人及教職員代表組成財團法人中華民國私立學校教職員退休
    撫卹儲金管理委員會（以下簡稱儲金管理會），委託其辦理
    退撫儲金之收支、管理、運用、審議與退休、撫卹、離職及
    資遣審定事宜。…」同條例第12條第4 項規定：「本條例施
    行前任職年資併計標準，其退休金、撫卹金、資遣給與基數
    內涵及核計最高基數，依本條例施行前原私立學校教職員退
    休、撫卹、資遣規定辦理。…」同條例施行細則第21條第3
    項規定：「本條例第12條第4 項所定核計最高基數，以總數
    61個基數為限。…」教育部86年2 月12日（86）台人（三）
    字第86012717號函訂定公私立學校校長、教師相互轉任併計
    年資辦理退休、撫卹、資遣作業注意事項第10點規定：「公
    私立學校校長、教師退休、資遣後於85年10月4 日以後再任
    公私立學校校長、教師時，無庸繳回已領之退休資遣給與，
    自再任之月起，年資重新計算，於重行退休、資遣或辦理撫
    卹時，連同以前退休資遣年資所核給之基數應合併計算，以
    不超過所定各該最高標準為限，以前退休資遣基數已達最高
    標準者不再發給，未達最高標準者，補足其差額。」次按教
    育部99年7 月7 日台人（三）字第0990110957號函釋「公立
    學校教師退休再任私立學校，其於私立學校辦理重行退休時
    ，所領取私立學校儲金制施行前之退休金基數，連同原已領
    取公立學校之退休金基數，應合併計算，並不得超過私立學
    校儲金制建立前應計給之最高基數（30年）。又其上開已領
    取公立學校之退休金基數，係包含依規定得採計為退休年資
    之各項公職年資。」上揭教育部函釋與法律規定意旨，尚無
    違背，被告辦理相關案件，自得援用之。
  (二)查原告於63年1 月3 日至89年1 月31日擔任公務人員，89年
    2 月1 日轉任臺北大學教師，91年2 月1 日退休，經教育部
    核定85年2 月1 日教職員退休撫卹新制施行前年資24年（含
    服義務役軍職年資3 年），給予月薪額百分之84之月退休金
    ，施行後年資7 年1 個月，給予基數百分之15之月退休金，
    有教育部91年1 月4 日台（90）人（三）字第90178311號函
    、臺北大學90年12月11日（90）北大人字第8712號函附經原
    告簽名蓋章之教職員退休事實表及私立學校教職員工履歷表
    在卷可稽( 見原處分卷第49頁及訴願卷第21-22 頁) ，並為
    原告所不爭( 見本院卷第51頁筆錄) 。可知，原告前次自臺
    北大學退休時，既經採計退休年資31年1 個月，已達最高標
    準，退休後再任萬能科大教師，於重行退休時，自無從採計
    退休年資。故被告核定原告本次退休之退休年資0 年，不再
    發給退休金，揆諸首揭規定及解釋意旨，於法尚無不合。
  (三)原告雖主張其公務人員年資29年1 個月不應併計教師年資，
    教育部非但未退回臺北大學究明原告是否主張併計或不併計
    ，且亦未告知，難卸應告知而未告知之責云云。惟查，原告
    前次退休時，教育部依其於教職員退休事實表所填載自63年
    1 月至92年1 月之任職機關、職稱、起訖日期，核定退休年
    資31年1 個月，原告並未表示不服，已確定在案，為原告所
    不爭( 見本院卷第51頁筆錄) ，縱令教育未告知原告是否併
    計公務人員年資及教師年資乙事，惟原告於前次退休核定時
    ，亦已知悉核定結果，若有不服，當可提起行政救濟，而其
    既未表示不服，已確定在案，則被告據以認定原告前次退休
    之退休年資，自屬合法。原告於本次退休時再主張公務人員
    年資不應併計教師年資，委無可採。
六、綜上，原告所訴各節，均非可採，原處分( 含99退722 號函
    原核定) 認事用法核無違誤，訴願決定遞予維持，亦無不合
    ，原告徒執前詞，訴請撤銷原處分( 含99退722 號函原核定
    ) 及訴願決定，並求為判決被告應做成核定原告退休基數為
    10 年6個月之處分。為無理由，應予駁回。
七、本件事證已臻明確，兩造其餘主張陳述，於判決結果不生影
    響，無庸一一論列，併予敘明。
據上論結，本件原告之訴為無理由，爰依行政訴訟法第98條第1
項前段，判決如主文。
中　　華　　民　　國　 100　　年     5    月　  26   日
                      臺北高等行政法院第七庭
                                審判長法  官  李玉卿
                                      法  官  陳心弘
                                      法  官　林惠瑜
上為正本係照原本作成。
如不服本判決，應於送達後20日內，向本院提出上訴狀並表明上
訴理由，如於本判決宣示後送達前提起上訴者，應於判決送達後
20日內補提上訴理由書（須按他造人數附繕本）。
中　　華　　民　　國　 100　　年　   5    月　  26   日
                                      書記官  劉道文